---
title: "Appus - Questão 1"
author: "Lucas Murtinho"
date: "April 12, 2016"
output: pdf_document
  toc: yes
---

# Preparação

## Pasta

```{r}
rm(list=ls())
#pasta = 'C:/Users/zsj7/Desktop/appus/'
pasta = "/Users/lucasmurtinho/Documents/appus/"
```

## Carregar módulos

```{r}
library(Boruta) # seleção de variáveis
library(caret) # tratamento de dados e seleção de hiperparâmetros
library(glmnet) # modelos lineares generalizados (regressão logística)
library(ggplot2) # gráficos
library(lubridate) # datas
library(xgboost) # árvore de decisão com extreme gradient boosting
```

## Opções de gráfico

```{r}
theme_set(theme_bw())
```

## Ler dados

```{r}
dados = read.csv2(paste0(pasta, "questao1.csv"),
                  colClasses=c(rep("factor", 2), "character", "factor",
                               "character", rep("factor", 2), "character",
                               rep("factor", 2), "factor", rep("numeric", 3)),
                  fileEncoding = 'ISO-8859-1')
names(dados)

names(dados) = c("desligamento",
                 "ex_trainee",
                 "data_nascimento",
                 "sexo",
                 "data_admissao",
                 "cargo",
                 "area",
                 "salario",
                 "pos_critica",
                 "gestor",
                 "aval",
                 "dist",
                 "tempo",
                 "turnover")


```

# Limpeza de dados

## Primeira vista

```{r}
str(dados)
```

## Apagar última coluna

```{r}
dados = dados[,-ncol(dados)]
```


## Data de nascimento

```{r}
nasc_1 = as.Date(dados$data_nascimento, "%d/%m/%Y")
nasc_2 = as.Date(dados$data_nascimento, "%m/%d/%y")

dados$data_nascimento = as.Date(nasc_1)

dados$data_nascimento[is.na(dados$data_nascimento)] = 
  as.Date(nasc_2[is.na(dados$data_nascimento)])

summary(dados$data_nascimento)

ggplot() + aes(dados$data_nascimento) +
  geom_histogram(col="black", fill="white") +
  ggtitle("histograma de datas de nascimento") +
  xlab("data") +
  ylab("frequência")

year(dados$data_nascimento) = 
  year(dados$data_nascimento) - 
  ifelse(year(dados$data_nascimento)>2000,
         100, 0)

summary(dados$data_nascimento)
ggplot() + aes(dados$data_nascimento) +
  geom_histogram(col="black", fill="white") +
  ggtitle("histograma de datas de nascimento") +
  xlab("data") +
  ylab("frequência")

sum(year(dados$data_nascimento)<1930)

indices_remover = which(year(dados$data_nascimento)<1930)

```

## Data de admissão

```{r}

admis_1 = as.Date(dados$data_admissao, "%d/%m/%Y")
admis_2 = as.Date(dados$data_admissao, "%m/%d/%y")

dados$data_admissao = as.Date(admis_1)

dados$data_admissao[is.na(dados$data_admissao)] = 
  as.Date(admis_2[is.na(dados$data_admissao)])

summary(dados$data_admissao)

year(dados$data_admissao) = 
  year(dados$data_admissao) - 
  ifelse(year(dados$data_admissao)>=2068, 100, 0)

summary(dados$data_admissao)

ggplot() + aes(dados$data_admissao) +
  geom_histogram(col="black", fill="white") +
  ggtitle("histograma de datas de admissão") +
  xlab("data") +
  ylab("frequência")

table(dados$area[(dados$data_nascimento+years(10))>dados$data_admissao])

remover_admissao = which((dados$data_nascimento + years(10)) >
                            dados$data_admissao)

indices_remover = c(indices_remover, remover_admissao)
```

## Salário mensal médio

```{r}

dados$salario = gsub("[^0-9,]", "", dados$salario)
dados$salario = gsub(",", ".", dados$salario)
dados$salario = as.numeric(dados$salario)

summary(dados$salario)

qplot(x=1, y=dados$salario, geom="boxplot")

ggplot() + aes(dados$salario[dados$salario]) +
  geom_histogram(col="black", fill="white") +
  ggtitle("histograma de salário mensal médio") +
  xlab("R$") +
  ylab("frequência")

sum(dados$salario>50000)
dados$salario[dados$salario>50000]
```

## Avaliação de desempenho

```{r}
head(dados$aval)

dados$aval = 
  factor(dados$aval,
         levels=c("INSATISFATORIO",
                  "BOM", "OTIMO",
                  "EXCELENTE"),
         ordered=TRUE)

head(dados$aval)
```

## Remover dados

```{r}
dados_removidos = dados[indices_remover,]
dados = dados[-indices_remover,]
```

# Exploração dos dados

## Desligamento

```{r}
table(dados$desligamento)
table(dados$desligamento) / nrow(dados)
```


## ex-trainee

```{r}
table(dados$ex_trainee)

table(dados$desligamento, dados$ex_trainee)
t(apply(table(dados$desligamento, dados$ex_trainee), 1, 
        function (x) x/table(dados$ex_trainee)))
```

## Data de nascimento

```{r}
summary(dados$data_nascimento[dados$desligamento==0])
summary(dados$data_nascimento[dados$desligamento==1])

ggplot(data = dados, aes(x = desligamento, y = data_nascimento)) + 
  geom_boxplot() +
  ggtitle("datas de nascimento por classe de desligamento") +
  xlab("desligamento") +
  ylab("data")
```

## Sexo

```{r}
table(dados$sexo)
table(dados$desligamento, dados$sexo)
t(apply(table(dados$desligamento, dados$sexo), 1, function (x) x/table(dados$sexo)))
```

## Data de admissão

```{r}
summary(dados$data_admissao[dados$desligamento==0])
summary(dados$data_admissao[dados$desligamento==1])

ggplot(data = dados, aes(x = desligamento, y = data_admissao)) + 
  geom_boxplot() +
  ggtitle("datas de admissão por classe de desligamento") +
  xlab("desligamento") +
  ylab("data")
```

```{r}
table(dados$desligamento, dados$data_admissao<median(dados$data_admissao))
t(apply(table(dados$desligamento, 
              dados$data_admissao<median(dados$data_admissao)),
        1, 
        function (x) x /
          table(dados$data_admissao<median(dados$data_admissao))))
```

## Cargo

```{r}
# número de cargos
length(unique(dados$cargo))

ggplot() + aes(as.vector(table(dados$cargo))) + 
  geom_histogram(col="black", fill="white") +
  ggtitle("quantidade de funcionários por cargo") +
  xlab("funcionários por cargo") +
  ylab("frequência")

# números querem dizer alguma coisa?
dados$cargo_num = as.numeric(dados$cargo)
ggplot(data=dados) + aes(x=desligamento, y=cargo_num) + geom_boxplot()

dados$cargo[dados$area=='Executivo']
dados$cargo[dados$area=='Estagiário']

# número de "colegas" por cargo
tabela_cargos = table(dados$cargo)
dados$colegas_cargo = tabela_cargos[dados$cargo]
ggplot(dados) + aes(x=desligamento, y=colegas_cargo) + geom_boxplot()

sum(dados$colegas_cargo>40)

sum(dados$desligamento[dados$colegas_cargo>40]==1) /
  sum(dados$colegas_cargo>40)
```


## Área

```{r}
table(dados$desligamento, dados$area)
t(apply(table(dados$desligamento, dados$area), 
              1, function (x) x/table(dados$area)))
```

## Salário mensal médio

```{r}
summary(dados$salario[dados$desligamento=='0'])
summary(dados$salario[dados$desligamento=='1'])

ggplot(dados) + aes(x=desligamento, y=salario) +
  geom_boxplot() +
  ggtitle("salário por chave de desligamento") +
  xlab("desligamento") +
  ylab("salário mensal médio (R$)") +
  scale_y_continuous(limits=c(0, 10000))

ggplot(data = dados, aes(x = area, y = salario)) + 
  geom_boxplot() +
  ggtitle("salário por área") +
  xlab("área") +
  ylab("R$")

ggplot(data = dados, aes(x = area, y = salario, fill=desligamento)) + 
  geom_boxplot() + scale_y_continuous(limits=c(0, 50000)) +
  ggtitle("salário por área e chave de desligamento") +
  xlab("[área") +
  ylab("R$")

ggplot(data = dados, aes(x = aval, y = salario)) + 
  geom_boxplot() + scale_y_continuous(limits=c(0, 50000)) +
  ggtitle("salário por avaliação") +
  xlab("avaliação") +
  ylab("R$")

ggplot(data = dados, aes(x = aval, y = salario, fill = desligamento)) + 
  geom_boxplot() + scale_y_continuous(limits=c(0, 50000)) +
  ggtitle("salário por avaliação e por área") +
  xlab("avaliação") +
  ylab("R$")

```

## Posição crítica

```{r}
table(dados$pos_critica)
table(dados$desligamento, dados$pos_critica)
t(apply(table(dados$desligamento, dados$pos_critica), 
              1, function (x) x / table(dados$pos_critica)))

```

## GESTOR

```{r}
length(unique(dados$gestor))

tabela_gestores = table(dados$gestor)

ggplot() + aes(as.vector(tabela_gestores)) + 
  geom_histogram(col="black", fill="white",
                 bins=length(unique(table(dados$gestor)))) +
  ggtitle("quantidade de funcionários por gestor") +
  xlab("funcionários por gestor") +
  ylab("frequência")

# números querem dizer alguma coisa?
dados$gestor_num = as.numeric(dados$gestor)
ggplot(data=dados) + aes(x=desligamento, y=gestor_num) + geom_boxplot()

dados$gestor[dados$area=='Executivo']
dados$gestor[dados$area=='Estagiário']

# número de "colegas" por gestor
dados$colegas_gestor = tabela_gestores[dados$gestor]
ggplot(dados) + aes(x=desligamento, y=colegas_gestor) + geom_boxplot()

dados$gestor_num = as.numeric(dados$gestor)

ggplot(data=dados) + aes(x=desligamento, y=gestor_num) + geom_boxplot()

```

## Avaliação

```{r avaliacao}

table(dados$desligamento, dados$aval)
table(dados$desligamento, dados$aval) /
  matrix(rep(table(dados$aval), 2), nrow=2, byrow=TRUE)
```


## Distância do trabalho

```{r}
summary(dados$dist)
summary(dados$dist[dados$desligamento=='0'])
summary(dados$dist[dados$desligamento=='1'])

ggplot(data = dados, aes(x = desligamento, y = dist)) + 
  geom_boxplot() +
  ggtitle("distância do trabalho por classe de desligamento") +
  xlab("desligamento") +
  ylab("km")

```

## Tempo para chegar no trabalho (COLINEARIDADE COM DISTÂNCIA)

```{r}
summary(dados$tempo)
summary(dados$tempo[dados$desligamento=='0'])
summary(dados$tempo[dados$desligamento=='1'])

ggplot(data = dados, aes(x = desligamento, 
                         y = tempo)) + 
  geom_boxplot() +
  ggtitle("tempo para chegar ao trabalho por classe de desligamento") +
  xlab("desligamento") +
  ylab("minutos")


qplot(dados$dist, dados$tempo) +   
  ggtitle("distância e tempo para chegar ao trabalho") +
  xlab("km") +
  ylab("minutos")

```

## Turnover mercado

```{r}
summary(dados$turnover[dados$desligamento=='0'])
summary(dados$turnover[dados$desligamento=='1'])

ggplot(data = dados, aes(x = desligamento, y = turnover)) + 
  geom_boxplot() +
  ggtitle("turnover de mercado por classe de desligamento") +
  xlab("desligamento") +
  ylab("%")

```

# Análise

## Mudar fatores 

```{r}
levels(dados$desligamento) = c("nao", "sim")
```


## Criar dados de treinamento e teste

```{r treino_teste}

indices_treino = createDataPartition(dados$desligamento, p = 0.8,
                                     list=FALSE)

dados_treino = dados[indices_treino,]
dados_teste = dados[-as.vector(indices_treino),]

```

## Seleção de variáveis usando Boruta

```{r boruta}

#dados_treino_X = model.matrix(desligamento~., dados_treino)
#dados_treino_y = dados_treino$desligamento

boruta_result = Boruta(desligamento~., dados_treino,
                       doTrace=1)
```


## Regressão logística com seleção de variáveis

### Remover variáveis indesejadas

```{r reglog_limpar}
var_remover = which(names(dados) %in%
                      c("cargo", "gestor", "cargo_num",
                        "gestor_num", "tempo"))

reglog_treino = dados_treino[,-var_remover]
reglog_teste = dados_teste[,-var_remover]

```

### Regressão logística com validação cruzada

```{r reglog_cv}

reglog_treino_X = reglog_treino[,-1]
reglog_treino_y = reglog_treino[,1]
 
reglog_grid = expand.grid(
  lambda=c(0.0001, 0.0003, 0.001, 0.003, 0.01, 0.03, 1, 3, 10),
  cp="bic"
)

reglog_control = trainControl(
  method="cv",
  number=10,
  verboseIter=TRUE,
  returnData=TRUE,
  classProbs=TRUE,
  summaryFunction=twoClassSummary,
  allowParallel=TRUE
)

reglog_result = train(
  x=reglog_treino_X,
  y=reglog_treino_y,
  trControl=reglog_control,
  tuneGrid=reglog_grid,
  method="plr"  
)

reglog_X_treino = model.matrix(desligamento~., reglog_treino)
reglog_y_treino = reglog_treino$desligamento

reglog_X_teste = model.matrix(desligamento~., reglog_teste)
relog_y_test = reglog_teste$desligamento

reglog_cv = cv.glmnet(X, y, family='binomial', alpha=1)

```

## Árvore de decisão com boosting

```{r xgboost}

xgb_grid = expand.grid(
  nrounds=1000,
  eta = c(0.1, 0.3, 0.9),
  max_depth = c(2, 4, 6),
  gamma = c(0, 0.1, 0.3, 1, 3, 10),
  colsample_bytree = 1,
  min_child_weight = c(.3, 1, 3)
)

xgb_trcontrol_1 = trainControl(
  method="cv",
  number=10,
  verboseIter = TRUE,
  returnData = FALSE,
  returnResamp = "all",
  classProbs = TRUE,
  summaryFunction = twoClassSummary,
  allowParallel = TRUE
)

xgb_train_1 = train(
  x=X,
  y=y,
  trControl=xgb_trcontrol_1,
  tuneGrid=xgb_grid,
  method="xgbTree"
)
```

```{r best_params}

#   nrounds   max_depth   eta   gamma colsample_bytree min_child_weight
#    1000         4       0.1     3        1              0.3

```

