---
title: "Appus - Questão 1"
author: "Lucas Murtinho"
date: "April 19, 2016"
output:
  html_document:
    toc: yes
---

# Preparação

## Semente aleatória

Definição de semente aleatória para reproducibilidade dos resultados.

```{r semente}
set.seed(1)
```

## Pasta

Pasta com os dados.

```{r pasta}
rm(list=ls())
pasta = 'C:/Users/zsj7/Desktop/appus/'
```

## Carregar módulos

Módulos utilizados na análise.

```{r modulos, warning=FALSE}
library(caret) # função para repartir dados
library(ggplot2) # gráficos
library(lubridate) # datas
library(ROCR) # análise de performance
library(xgboost) # árvore de decisão com extreme gradient boosting
```

## Opções de gráfico

Layout dos gráficos.

```{r tema_graficos}
theme_set(theme_bw())
```

## Ler dados

Leitura dos dados, com as categorias definidas no documento sobre os dados e colunas renomeadas.

```{r ler_dados}
dados = read.csv2(paste0(pasta, "questao1.csv"),
                  colClasses=c(rep("factor", 2), "character", "factor",
                               "character", rep("factor", 2), "character",
                               rep("factor", 2), "factor", rep("numeric", 3)),
                  fileEncoding = 'ISO-8859-1')

names(dados) = c("desligamento",
                 "ex_trainee",
                 "data_nascimento",
                 "sexo",
                 "data_admissao",
                 "cargo",
                 "area",
                 "salario",
                 "pos_critica",
                 "gestor",
                 "aval",
                 "dist",
                 "tempo",
                 "turnover")


```

# Limpeza de dados

## Primeira vista

```{r estrutura_dados}
str(dados)
```

Remoção da coluna extra no fim da tabela de dados:

```{r remover_dados}
dados = dados[,-ncol(dados)]
```


## Data de nascimento

As datas de nascimento precisam ser transformadas de string para formatos de data, mas há dois formatos diferentes. Vou criar dois vetores e transformar os dados duas vezes. 

```{r data_nasc_transforma}
nasc_1 = as.Date(dados$data_nascimento, "%d/%m/%Y")
nasc_2 = as.Date(dados$data_nascimento, "%m/%d/%y")

dados$data_nascimento = as.Date(nasc_1)

dados$data_nascimento[is.na(dados$data_nascimento)] = 
  as.Date(nasc_2[is.na(dados$data_nascimento)])

```

Resultado da transformação:

```{r data_nasc_graf_1}

summary(dados$data_nascimento)

ggplot() + aes(dados$data_nascimento) +
  geom_histogram(col="black", fill="white") +
  ggtitle("histograma de datas de nascimento") +
  xlab("data") +
  ylab("frequência")


```

Correção de dados incorretos (anos com 2 dígitos de 68 para cima são considerados como do século 21 pela função `as.Date`, mas no caso são do século 20):

```{r data_nasc_corrige_anos}

year(dados$data_nascimento) = 
  year(dados$data_nascimento) - 
  ifelse(year(dados$data_nascimento)>2000,
         100, 0)

summary(dados$data_nascimento)
ggplot() + aes(dados$data_nascimento) +
  geom_histogram(col="black", fill="white") +
  ggtitle("histograma de datas de nascimento") +
  xlab("data") +
  ylab("frequência")


```

O valor mínimo continua baixo. Quantos valores abaixo de 1930?

```{r data_nasc_valores_baixos}
sum(year(dados$data_nascimento)<1930)
```

Salvar o índice do valor mínimo para posterior remoção (valor incorreto):

```{r data_nasc_indice_remov}

indices_remover = which(year(dados$data_nascimento)<1930)

```

## Data de admissão

Procedimento semelhante ao usado para datas de nascimento.

```{r data_admis_transforma}

admis_1 = as.Date(dados$data_admissao, "%d/%m/%Y")
admis_2 = as.Date(dados$data_admissao, "%m/%d/%y")

dados$data_admissao = as.Date(admis_1)

dados$data_admissao[is.na(dados$data_admissao)] = 
  as.Date(admis_2[is.na(dados$data_admissao)])

summary(dados$data_admissao)

year(dados$data_admissao) = 
  year(dados$data_admissao) - 
  ifelse(year(dados$data_admissao)>=2068, 100, 0)

summary(dados$data_admissao)

ggplot() + aes(dados$data_admissao) +
  geom_histogram(col="black", fill="white") +
  ggtitle("histograma de datas de admissão") +
  xlab("data") +
  ylab("frequência")


```

Verificação de consistência entre datas de nascimento e de admissão:

```{r data_admis_compara_nasc}

table(dados$area[(dados$data_nascimento+years(10))>dados$data_admissao])


```

Algumas datas de admissão são menos de 10 anos superiores à data de nascimento, o que certamente é um erro. Salvando índices para posterior remoção:

```{r data_admis_indice_remov}

remover_admissao = which((dados$data_nascimento + years(10)) >
                            dados$data_admissao)

indices_remover = c(indices_remover, remover_admissao)
```

## Salário mensal médio

Transformação de string para números:

```{r salario_transforma}

dados$salario = gsub("[^0-9,]", "", dados$salario)
dados$salario = gsub(",", ".", dados$salario)
dados$salario = as.numeric(dados$salario)

summary(dados$salario)

```

## Avaliação de desempenho

Transformação em fator ordenado:

```{r aval_transforma}
head(dados$aval)

dados$aval = 
  factor(dados$aval,
         levels=c("INSATISFATORIO",
                  "BOM", "OTIMO",
                  "EXCELENTE"),
         ordered=TRUE)

head(dados$aval)
```

## Remover dados

Remoção dos dados com datas de nascimento/admissão suspeitas.

```{r}
dados_removidos = dados[indices_remover,]
dados = dados[-indices_remover,]
```

# Exploração dos dados

## Desligamento

Quantidade absoluta e relativa de desligamentos:

```{r explora_desligamento}
table(dados$desligamento)
table(dados$desligamento) / nrow(dados)
```

As classes são desbalanceadas - apenas cerca de `r sprintf("%.0f%%", 100*sum(dados$desligamento==1)/nrow(dados))` das pessoas na tabela se desligaram da empresa.

## ex-trainee

Quantidade de ex-trainees e relação com classe de desligamento:

```{r explora_ex_trainee}
table(dados$ex_trainee)

table(dados$desligamento, dados$ex_trainee)
t(apply(table(dados$desligamento, dados$ex_trainee), 1, 
        function (x) x/table(dados$ex_trainee)))
```

Temos apenas `r table(dados$ex_trainee[2])` ex-trainees, o que dificulta a análise do impacto da variável.

## Data de nascimento

Distribuição da variável por classe de desligamento:

```{r}
summary(dados$data_nascimento[dados$desligamento==0])
summary(dados$data_nascimento[dados$desligamento==1])

ggplot(data = dados, aes(x = desligamento, y = data_nascimento)) + 
  geom_boxplot() +
  ggtitle("datas de nascimento por classe de desligamento") +
  xlab("desligamento") +
  ylab("data")
```

Há uma leve tendência de pessoas mais novas a se desligarem mais, mas essa tendência pode ser um ruído nos dados disponíveis.

## Sexo

Quantidade de homens e mulheres e relação com classe de desligamento:

```{r}
table(dados$sexo)
table(dados$desligamento, dados$sexo)
t(apply(table(dados$desligamento, dados$sexo), 1, function (x) x/table(dados$sexo)))
```

Mulheres parecem mais propensas a se desligar, mas as classes são mais uma vez desbalanceadas, dificultanto sua utilização para previsão de resultados futuros.

## Data de admissão

Distribuição da variável por classe de desligamento:

```{r}
summary(dados$data_admissao[dados$desligamento==0])
summary(dados$data_admissao[dados$desligamento==1])

ggplot(data = dados, aes(x = desligamento, y = data_admissao)) + 
  geom_boxplot() +
  ggtitle("datas de admissão por classe de desligamento") +
  xlab("desligamento") +
  ylab("data")
```

A relação entre desligamento e uma data de admissão mais recente parece um pouco mais clara do que a relação entre desligamento e data de nascimento.

```{r}
table(dados$desligamento, dados$data_admissao<median(dados$data_admissao))
t(apply(table(dados$desligamento, 
              dados$data_admissao<median(dados$data_admissao)),
        1, 
        function (x) x /
          table(dados$data_admissao<median(dados$data_admissao))))
```

## Cargo

Há `r length(unique(dados$cargo))` categorias possíveis nessa variável, e a maior parte das categorias possui poucas observações: 

```{r}

ggplot() + aes(as.vector(table(dados$cargo))) + 
  geom_histogram(col="black", fill="white") +
  ggtitle("quantidade de funcionários por cargo") +
  xlab("funcionários por cargo") +
  ylab("frequência")

```

Isso dificulta a análise - precisamos de `r length(unique(dados$cargo)) -1` dummies para modelar essa variável, o que é muito dada a quantidade de observações disponíveis. Podemos ver se o número dos cargos quer dizer alguma coisa (ou seja, se a variável é de fato numérica e não categórica):

```{r}
dados$cargo_num = as.numeric(dados$cargo)
ggplot(data=dados) + aes(x=desligamento, y=cargo_num) + geom_boxplot()

dados$cargo[dados$area=='Executivo']
dados$cargo[dados$area=='Estagiário']
```

Não parece ser o caso, até porque funcionários em áreas distintas - executivos e estagiários - podem ter cargos com numeração semelhante.

Também podemos verificar se a distribuiução da quantidade de pessoas com o mesmo cargo é a mesma para quem se desligou ou não:

```{r}

# número de "colegas" por cargo
tabela_cargos = table(dados$cargo)
dados$colegas_cargo = tabela_cargos[dados$cargo]
ggplot(dados) + aes(x=desligamento, y=colegas_cargo) + geom_boxplot()

sum(dados$colegas_cargo>40)

sum(dados$desligamento[dados$colegas_cargo>40]==1) /
  sum(dados$colegas_cargo>40)
```

Parece haver uma tendência maior a se desligar em cargos mais "populosos". Vou manter essa variável para análises posteriores.

## Área

As tabelas abaixo mostram a variação da taxa de desligamento por áreas.

```{r}
table(dados$desligamento, dados$area)
t(apply(table(dados$desligamento, dados$area), 
              1, function (x) x/table(dados$area)))
```

Algumas áreas mostram clara tendência para mais ou menos desligamento em relação à média da empresa. Entre aprendizes, por exemplo, o desligamento é de cerca de `r sprintf("%.0f%%", sum(dados$desligamento[dados$area=="Aprendiz"]==1)/sum(dados$area=="Aprendiz"))`, bem maior do que a taxa de `r sprintf("%.0f%%", sum(dados$desligamento==1)/nrow(dados))` da empresa como um todo. Em alguns casos, porém, o número de empregados na área é muito pequeno para que se possa tirar alguma conclusão sobre a variável.

## Salário mensal médio

Distribuição da variável por classe de desligamento (gráfico limitado a máximo de R$ 50 mil para facilitar a visualização):

```{r}
summary(dados$salario[dados$desligamento=='0'])
summary(dados$salario[dados$desligamento=='1'])

ggplot(dados) + aes(x=desligamento, y=salario) +
  geom_boxplot() +
  ggtitle("salário por chave de desligamento") +
  xlab("desligamento") +
  ylab("salário mensal médio (R$)") +
  scale_y_continuous(limits=c(0, 50000))
```

A distribuição do salário parece não mudar muito. Mas há diferenças significativas de salário por área de atuação:

```{r}
ggplot(data = dados, aes(x = area, y = salario)) + 
  geom_boxplot() +
  ggtitle("salário por área") +
  xlab("área") +
  ylab("R$")
```

Podemos ver se a distribuição de salário muda quando essas duas variáveis (desligamento e área) são consideradas:

```{r}
ggplot(data = dados, aes(x = area, y = salario, fill=desligamento)) + 
  geom_boxplot() + scale_y_continuous(limits=c(0, 50000)) +
  ggtitle("salário por área e chave de desligamento") +
  xlab("[área") +
  ylab("R$")
```

## Posição crítica

As tabelas abaixo mostram a relação entre desligamentos e ocupar ou não uma posição crítica na empresa:

```{r}
table(dados$pos_critica)
table(dados$desligamento, dados$pos_critica)
t(apply(table(dados$desligamento, dados$pos_critica), 
              1, function (x) x / table(dados$pos_critica)))

```

Parece haver uma tendência maior para desligamento entre os que ocupam posições críticas.

## Gestor

Como no caso da variável cargo, trata-se de uma variável categórica com muitas categorias - `r length(unique(dados$gestor))`. E aqui também o número de observações por categoria é pequeno, dificultando o uso da variável para previsões:

```{r}
tabela_gestores = table(dados$gestor)

ggplot() + aes(as.vector(tabela_gestores)) + 
  geom_histogram(col="black", fill="white",
                 bins=length(unique(table(dados$gestor)))) +
  ggtitle("quantidade de funcionários por gestor") +
  xlab("funcionários por gestor") +
  ylab("frequência")
```

Novamente, os valores em si não parecem dizer muita coisa - ou seja, a variável é de fato categórica e não numérica.

```{r}
dados$gestor_num = as.numeric(dados$gestor)
ggplot(data=dados) + aes(x=desligamento, y=gestor_num) + geom_boxplot()

dados$gestor[dados$area=='Executivo']
dados$gestor[dados$area=='Estagiário']
```

Aqui também podemos verificar se o número de observações na mesma categoria afeta o desligamento.

```{r}
dados$colegas_gestor = tabela_gestores[dados$gestor]
ggplot(dados) + aes(x=desligamento, y=colegas_gestor) + geom_boxplot()

```

Parece haver uma tendência a mais desligamento quando menos observações estão na mesma categoria.

## Avaliação

As tabelas abaixo mostram a relação entre desligamento e avaliação do funcionário.

```{r avaliacao}

table(dados$desligamento, dados$aval)
table(dados$desligamento, dados$aval) /
  matrix(rep(table(dados$aval), 2), nrow=2, byrow=TRUE)
```

COMPLETAR

## Distância do trabalho

Distribuição da variável por classe de desligamento:

```{r}
summary(dados$dist[dados$desligamento=='0'])
summary(dados$dist[dados$desligamento=='1'])

ggplot(data = dados, aes(x = desligamento, y = dist)) + 
  geom_boxplot() +
  ggtitle("distância do trabalho por classe de desligamento") +
  xlab("desligamento") +
  ylab("km")

```

Não parece haver diferença na distribuição da distância do trabalho entre categorias de desligamento.

## Tempo para chegar no trabalho

Distribuição da variável por classe de desligamento:

```{r}
summary(dados$tempo[dados$desligamento=='0'])
summary(dados$tempo[dados$desligamento=='1'])

ggplot(data = dados, aes(x = desligamento, 
                         y = tempo)) + 
  geom_boxplot() +
  ggtitle("tempo para chegar ao trabalho por classe de desligamento") +
  xlab("desligamento") +
  ylab("minutos")

```

Correlação com distância:

```{r}
qplot(dados$dist, dados$tempo) +   
  ggtitle("distância e tempo para chegar ao trabalho") +
  xlab("km") +
  ylab("minutos")

```

O desempenho de alguns algoritmos pode ser prejudicado pela presença de variáveis com forte correlação. Mesmo quando isso não ocorre, duas variáveis tão fortemente correlacionadas são redundantes, porque a informação obtida é basicamente a mesma para as duas. Assim, vou remover uma dessas variáveis da tabela de variáveis para análise.

## Turnover mercado

Distribuição da variável por classe de desligamento:

```{r}
summary(dados$turnover[dados$desligamento=='0'])
summary(dados$turnover[dados$desligamento=='1'])

ggplot(data = dados, aes(x = desligamento, y = turnover)) + 
  geom_boxplot() +
  ggtitle("turnover de mercado por classe de desligamento") +
  xlab("desligamento") +
  ylab("%")

```

O desligamento parece associado a um *turnover* de mercado maior.

# Análise

## Remover variáveis 

Remoção de variáveis julgadas desnecessárias:

  - **cargo** e **gestor**: variáveis categóricas com grande número de categorias (dificuldade de avaliação) - substituídas pelo número de "colegas" na categoria
  - **cargo_num** e **gestor_num**: tentativa (fracassada) de transformas as variáveis categóricas acima em variáveis numéricas
  - **dist**: fortemente correlacionada com variável **tempo**.

```{r remove_variaveis}

var_remover = c("cargo", "cargo_num", "gestor", "gestor_num",
                "dist")

dados_limpos = dados[,-which(names(dados) %in% var_remover)]
```

## Preparação dos dados

Criação de matriz com dados para treinamento de modelos:

```{r}
dados_limpos_X = model.matrix(desligamento~., dados_limpos)
dados_limpos_y = dados_limpos$desligamento
```

Partição entre dados de treino, validação e teste:

```{r}
indices_treino = createDataPartition(dados_limpos_y, p = 0.8,
                                     list=FALSE)

dados_treino_X = dados_limpos_X[indices_treino,]
dados_treino_y = dados_limpos_y[indices_treino]

dados_val_teste_X = dados_limpos_X[-as.vector(indices_treino),]
dados_val_teste_y = dados_limpos_y[-as.vector(indices_treino)]

indices_valida = createDataPartition(dados_val_teste_y, p=0.5,
                                     list=FALSE)

dados_valida_X = dados_val_teste_X[indices_valida,]
dados_valida_y = dados_val_teste_y[as.vector(indices_valida)]

dados_teste_X = dados_val_teste_X[-as.vector(indices_valida),]
dados_teste_y = dados_val_teste_y[-as.vector(indices_valida)]
```

## Árvore de decisão com extreme gradient boosting

Treinamento do modelo com lista aleatória de conjunto de parâmetros:

```{r xgboost, warning=FALSE, message=FALSE, results="hide"}

rotulos = as.numeric(dados_treino_y) - 1

iter = 1000

nrounds = rep(NA, iter)
aucs = rep(NA, iter)
params_por_modelo = list()

for (indice in 1:iter) {
  lista_params = list(
    eta = runif(1),
    gamma = runif(1, 0, 10),
    max_depth = sample(1:10, 1),
    min_child_weight = runif(1, 0, 10),
    max_delta_step = runif(1, 0, 10)
  )
  xgb_modelo = xgb.cv(
    params=lista_params,
    data = dados_treino_X,
    label=rotulos,
    nfold=10,
    nrounds=1000,
    early.stop.round=100,
    objective="binary:logistic",
    eval_metric="auc",
    verbose=FALSE
  )
  
  nrounds[indice] = which.max(xgb_modelo$test.auc.mean)
  aucs[indice] = xgb_modelo$test.auc.mean[nrounds[indice]]
  params_por_modelo[[indice]] = lista_params
  print(aucs[indice])
}

melhor_modelo = which.max(aucs)

xgb_modelo = xgboost(
  data=dados_treino_X,
  label=rotulos,
  params=params_por_modelo[[melhor_modelo]],
  nrounds=nrounds[melhor_modelo],
  objective="binary:logistic",
  eval_metric="auc"
)

```

Definição do *cutoff* (probabilidade a partir da qual o modelo considera que haverá desligamento) por meio de análise da curva ROC das previsões feitas para os dados de validação:

```{r, warning=FALSE, message=FALSE, results="hide"}

xgb_valida_probs = predict(xgb_modelo, dados_valida_X)

xgb_valida_pred = prediction(xgb_valida_probs, dados_valida_y)

xgb_valida_roc = performance(xgb_valida_pred, "tpr", "fpr")
plot(xgb_valida_roc)
```

Pelo gráfico, podemos alcançar uma taxa de positivos verdadeiros de aproximadamente 80% com uma taxa de positivos falsos de aproximadamente 30%.

```{r}
indice_cutoff = min(which(round(xgb_valida_roc@y.values[[1]], 1)==0.8))

cutoff = xgb_valida_roc@alpha.values[[1]][indice_cutoff]

```

*Cutoff* escolhido: `r sprintf("%.2f%%", 100*xgb_valida_roc@alpha.values[[1]][indice_cutoff])`

Taxa de positivos verdadeiros: `r sprintf("%.2f%%", 100*xgb_valida_roc@y.values[[1]][indice_cutoff])`

Taxa de positivos falsos: `r sprintf("%.2f%%", 100*xgb_valida_roc@x.values[[1]][indice_cutoff])`

## Análise final

Previsão das classes dos dados de teste (modelo estimado com dados de treino - com hiperparâmetros calculados por validação cruzada -  e *cutoff* calculado com dados de validação):

```{r}
xgb_teste_probs = 1 - predict(xgb_modelo, dados_teste_X)

xgb_teste_prev = xgb_teste_probs > cutoff


table(xgb_teste_prev, dados_teste_y)
```

# Conclusão

O desempenho do modelo final não é muito bom: apenas metade dos desligados dos dados de teste foram identificados como tais, e quase a metade dos não desligados foram erroneamente classificados.

Algumas melhorias que podem ser feitas incluem:

* Exploração das variáveis categóricas excluídas (**cargo** e **gestor**)
* Análise da curva de aprendizado do modelo para verificar o trade-off entre viés e variância (ou seja, se precisamos de um modelo mais complexo para reduzir o viés ou de mais dados para reduzir a variância)
* Uso de outros algoritmos de classificação:
    * Máquinas de vetores de suporte (*support vector machines*)
    * Redes neurais
    * Métodos lineares com penalização de parâmetros
    * k-vizinhos mais próximos (*k-nearest neighbors*)