---
title: "Appus - Questão 1"
author: "Lucas Murtinho"
date: "April 12, 2016"
output: pdf_document
  toc: yes
---

# Preparação

## Pasta

```{r}
rm(list=ls())
pasta = 'C:/Users/zsj7/Desktop/appus/'
```

## Carregar módulos

```{r}
library(glmnet)
library(ggplot2) # gráficos
library(lubridate) # datas
```

## Opções de gráfico

```{r}
theme_set(theme_bw())
```

## Ler dados

```{r}
dados = read.csv2(paste0(pasta, "questao1.csv"),
                  colClasses=c(rep("factor", 2), "character", "factor",
                               "character", rep("factor", 2), "character",
                               rep("factor", 2), "factor", rep("numeric", 3)))
names(dados)

names(dados) = c("desligamento",
                 "ex_trainee",
                 "data_nascimento",
                 "sexo",
                 "data_admissao",
                 "cargo",
                 "area",
                 "salario",
                 "pos_critica",
                 "gestor",
                 "aval",
                 "dist",
                 "tempo",
                 "turnover")


```

# Limpeza de dados

## Primeira vista

```{r}
str(dados)
```

## Apagar última coluna

```{r}
dados = dados[,-ncol(dados)]
```


## Data de nascimento

```{r}
nasc_1 = as.Date(dados$data_nascimento, "%d/%m/%Y")
nasc_2 = as.Date(dados$data_nascimento, "%m/%d/%y")

dados$data_nascimento = as.Date(nasc_1)

dados$data_nascimento[is.na(dados$data_nascimento)] = 
  as.Date(nasc_2[is.na(dados$data_nascimento)])

summary(dados$data_nascimento)

ggplot() + aes(dados$data_nascimento) +
  geom_histogram(col="black", fill="white") +
  ggtitle("histograma de datas de nascimento") +
  xlab("data") +
  ylab("frequência")

year(dados$data_nascimento) = 
  year(dados$data_nascimento) - 
  ifelse(year(dados$data_nascimento)>2000,
         100, 0)

summary(dados$data_nascimento)
ggplot() + aes(dados$data_nascimento) +
  geom_histogram(col="black", fill="white") +
  ggtitle("histograma de datas de nascimento") +
  xlab("data") +
  ylab("frequência")

sum(year(dados$data_nascimento)<1930)

nascimento_errado = dados[which(year(dados$data_nascimento)<1930),]

dados = dados[-which(year(dados$data_nascimento)<1930),]
dim(dados)

```

## Data de admissão

```{r}

admis_1 = as.Date(dados$data_admissao, "%d/%m/%Y")
admis_2 = as.Date(dados$data_admissao, "%m/%d/%y")

dados$data_admissao = as.Date(admis_1)

dados$data_admissao[is.na(dados$data_admissao)] = 
  as.Date(admis_2[is.na(dados$data_admissao)])

summary(dados$data_admissao)

ggplot() + aes(dados$data_admissao) +
  geom_histogram(col="black", fill="white") +
  ggtitle("histograma de datas de admissão") +
  xlab("data") +
  ylab("frequência")

year(dados$data_admissao) = 
  year(dados$data_admissao) - 
  ifelse(year(dados$data_admissao)>=2068, 100, 0)

summary(dados$data_admissao)

ggplot() + aes(dados$data_admissao) +
  geom_histogram(col="black", fill="white") +
  ggtitle("histograma de datas de admissão") +
  xlab("data") +
  ylab("frequência")

table(dados$area[(dados$data_nascimento+years(10))>dados$data_admissao])

admissao_errada = dados[which(dados$data_nascimento+years(10)>dados$data_admissao),]

dados = dados[-which(dados$data_nascimento+years(10)>dados$data_admissao),]

```

## Salário mensal médio

```{r}

dados$salario = gsub("[^0-9,]", "", dados$salario)
dados$salario = gsub(",", ".", dados$salario)
dados$salario = as.numeric(dados$salario)

summary(dados$salario)

qplot(x=1, y=dados$salario, geom="boxplot", ylim=c(0,10000))

ggplot() + aes(dados$salario[dados$salario<10000]) +
  geom_histogram(col="black", fill="white") +
  ggtitle("histograma de salário mensal médio") +
  xlab("R$") +
  ylab("frequência")

sum(dados$salario>50000)
dados$salario[dados$salario>50000]
```

## Avaliação de desempenho

```{r}
head(dados$aval)

table(levels(dados$aval))

dados$aval = 
  factor(dados$aval,
         levels=c("INSATISFATORIO",
                  "BOM", "OTIMO",
                  "EXCELENTE"),
         ordered=TRUE)

head(dados$aval)
```

# Exploração dos dados

## ex-trainee

```{r}
table(dados$ex_trainee)
table(dados$desligamento, dados$ex_trainee)
```

## Data de nascimento

```{r}
ggplot(data = dados, aes(x = desligamento, y = data_nascimento)) + 
  geom_boxplot() +
  ggtitle("datas de nascimento por classe de desligamento") +
  xlab("desligamento") +
  ylab("data")
```

## Sexo

```{r}
table(dados$sexo)
table(dados$desligamento, dados$sexo)
t(apply(table(dados$desligamento, dados$sexo), 1, function (x) x/table(dados$sexo)))
```

## Data de admissão

```{r}
ggplot(data = dados, aes(x = desligamento, y = data_admissao)) + 
  geom_boxplot() +
  ggtitle("datas de admissão por classe de desligamento") +
  xlab("desligamento") +
  ylab("data")
```

```{r}
table(dados$desligamento, dados$data_admissao<median(dados$data_admissao))
t(apply(table(dados$desligamento, 
              dados$data_admissao<median(dados$data_admissao)),
        1, 
        function (x) x /
          table(dados$data_admissao<median(dados$data_admissao))))
```

## CARGO

```{r}
ggplot() + aes(as.vector(table(dados$cargo))) + 
  geom_histogram(col="black", fill="white") +
  ggtitle("quantidade de funcionários por cargo") +
  xlab("cargo") +
  ylab("nº de funcionários")

table(dados$cargo)
table(dados$desligamento, dados$cargo)
t(apply(table(dados$desligamento, dados$cargo), 
              1, function (x) x/table(dados$cargo)))

dados$cargo_num = as.numeric(dados$cargo)

ggplot(data=dados) + aes(x=desligamento, y=cargo_num) + geom_boxplot()
```


## Área

```{r}
table(dados$desligamento, dados$area)
t(apply(table(dados$desligamento, dados$area), 
              1, function (x) x/table(dados$area)))
```

## Salário mensal médio

```{r}
summary(dados$salario[dados$desligamento=='0'])
summary(dados$salario[dados$desligamento=='1'])

ggplot(data = dados, aes(x = area, y = salario)) + 
  geom_boxplot() +
  ggtitle("salário por área") +
  xlab("área") +
  ylab("R$")

ggplot(data = dados, aes(x = desligamento, y = salario)) + 
  geom_boxplot() + scale_y_continuous(limits=c(0, 50000)) +
  ggtitle("salário por chave de desligamento") +
  xlab("desligamento") +
  ylab("R$")

ggplot(data = dados, aes(x = aval, y = salario)) + 
  geom_boxplot() + scale_y_continuous(limits=c(0, 50000)) +
  ggtitle("salário por avaliação") +
  xlab("avaliação") +
  ylab("R$")

ggplot(data = dados, aes(x = aval, y = salario, fill = area)) + 
  geom_boxplot() + scale_y_continuous(limits=c(0, 50000)) +
  ggtitle("salário por avaliação e por área") +
  xlab("avaliação") +
  ylab("R$")


```

## Posição crítica

```{r}
table(dados$pos_critica)
table(dados$desligamento, dados$pos_critica)
t(apply(table(dados$desligamento, dados$pos_critica), 
              1, function (x) x / table(dados$pos_critica)))
```

## GESTOR

```{r}
ggplot() + aes(as.vector(table(dados$gestor))) + 
  geom_histogram(col="black", fill="white") +
  ggtitle("quantidade de funcionários por gestor") +
  xlab("gestor") +
  ylab("nº de funcionários")

table(dados$gestor)
table(dados$desligamento, dados$gestor)
t(apply(table(dados$desligamento, dados$gestor), 
              1, function (x) x/table(dados$gestor)))

dados$gestor_num = as.numeric(dados$gestor)

ggplot(data=dados) + aes(x=desligamento, y=gestor_num) + geom_boxplot()

```


## Distância do trabalho

```{r}
summary(dados$dist[dados$desligamento=='0'])
summary(dados$dist[dados$desligamento=='1'])

ggplot(data = dados, aes(x = desligamento, y = dist)) + 
  geom_boxplot() +
  ggtitle("distância do trabalho por classe de desligamento") +
  xlab("desligamento") +
  ylab("km")

```

## Tempo para chegar no trabalho (COLINEARIDADE COM DISTÂNCIA)

```{r}
summary(dados$tempo[dados$desligamento=='0'])
summary(dados$tempo[dados$desligamento=='1'])

ggplot(data = dados, aes(x = desligamento, 
                         y = tempo)) + 
  geom_boxplot() +
  ggtitle("tempo para chegar ao trabalho por classe de desligamento") +
  xlab("desligamento") +
  ylab("minutos")


qplot(dados$dist, dados$tempo) +   
  ggtitle("distância e tempo para chegar ao trabalho") +
  xlab("km") +
  ylab("minutos")

```

## Turnover mercado

```{r}
summary(dados$turnover[dados$desligamento=='0'])
summary(dados$turnover[dados$desligamento=='1'])

ggplot(data = dados, aes(x = desligamento, y = turnover)) + 
  geom_boxplot() +
  ggtitle("turnover de mercado por classe de desligamento") +
  xlab("desligamento") +
  ylab("%")

```

# Análise

## Regressão logística com seleção de variáveis

```{r}
indices_retirar = sapply(c("cargo", "gestor"),
                         function (x) which(x==names(dados)))

dados2 = dados[,-indices_retirar]

X = model.matrix(desligamento~., dados2)
y = dados$desligamento

cvlogreg = cv.glmnet(X, y, family='binomial', alpha=1)


```

```{r xgboost}

dtrain = xgb.DMatrix(data=X, label=y)
xgb1 = xgboost(X, y, nrounds=1000)

xgbcv1
```

